【裁判字號】    92,訴,2414
【裁判日期】    921208
【裁判案由】    清償借款
【裁判全文】
臺灣臺中地方法院民事判決  九十二年度訴字第二四一四號
    原      告  己○○
    訴訟代理人  林玠民  律師
    複代理人    尤榮福  律師
    被      告  庚○○
                丙○○
                丁○○
                戊○○
                乙○○
    兼右五人共同
    訴訟代理人  甲○○      住.
右當事人間請求清償借款等事件，經本院於民國九十二年十一月二十四日言詞辯論終
結，判決如左：
    主      文
原告之訴及假執行之聲請均駁回。
訴訟費用由原告負擔。
    事      實
甲、原告方面：
  一、聲明：被告應連帶給付原告新臺幣（下同）玖拾捌萬伍仟元，及自起訴狀繕本
      送達之翌日起至清償日止，按週年利率百分之五計算之利息；並願供擔保，請
      准宣告假執行。
  二、陳述：被告之被繼承人林以靖（民國九十年九月十七日死亡）生前，自八十九
      年六月二十六日起至八十九年二月八日止，陸續向原告借款多筆，合計借款金
      額為九十八萬五千元，有已故之林以靖生前所兌領原告簽發之五紙支票可資為
      證。原告嗣與被告之被繼承人林以靖於九十年六月二十七日達成協議，由原告
      以一百一十八萬五千元之代價，購買被告之被繼承人林以靖所有「臺灣基礎國
      際網路股份有限公司」（下稱臺基網路公司）之一十一萬二千五百股股份，除
      以上開借款金額九十八萬五千元充為買賣價金之一部外，原告並另於九十年六
      月二十七日給付被告之被繼承人林以靖現金二十萬元。詎被告之被繼承人林以
      靖亡故後，原告曾向被告等人請求移轉上開臺基網路公司之一十一萬二千五百
      股股份，惟未獲置理，原告乃依股權買賣契約及繼承之法律關係，訴請被告等
      人應將原為被告之被繼承人林以靖所有之臺基網路公司股票一十一萬二千五百
      股交付原告，並協同原告辦理股東名義變更手續，如無法交付時，則應給付原
      告一百一十八萬五千元，由鈞院以九十一年度訴字第一九一七號及臺灣高等法
      院臺中分院九十一年度上易字第四一四號民事事件審理。但審理結果，為法院
      以原告無法證明原告與被告之被繼承人林以靖間有就系爭股權買賣契約達成意
      思表示合致為由，而駁回原告主張在案。查被告之被繼承人林以靖既有兌領原
      告所簽發面額合計為九十八萬五千元之五紙支票票款之事實，則原告爰改依消
      費借貸及繼承之法律關係，先位訴請被告連帶清償借款九十八萬五千元，及自
      起訴狀繕本送達之翌日起至清償日止，按週年利率百分之五計算之利息；如鈞
      院認為系爭消費借貸關係亦不存在，則原告另依不當得利及繼承之法律關係，
      備位訴請被告連帶返還九十八萬五千元，及自起訴狀繕本送達之翌日起至清償
      日止，按週年利率百分之五計算之利息。
  三、證據：提出支票五紙、催告函及臺灣高等法院臺中分院九十一年度上易字第四
      一四號民事判決各一份為證（均為影本）。
乙、被告方面：
  一、聲明：原告之訴及假執行之聲請均駁回，如受不利之判決，願供擔保免為假執
      行。
  二、陳述：被告雖為已故之林以靖之繼承人，且被告之被繼承人林以靖生前曾兌領
      原告所簽發面額合計為九十八萬五千元之五紙支票票款之事實，惟被告否認被
      告之被繼承人林以靖生前與原告間存在有消費借貸關係及股權買賣契約關係。
      蓋因當事人主張有金錢借貸關係存在時，須就消費借貸關係發生所須具備之特
      別要件即(1)金錢之交付，與(2)借貸意思表示相互一致，負舉證責任，且當事人
      間縱有交付金錢之事實，然其原因多端，或為買賣，或為贈與，或因其他法律
      關係而為金錢之交付，甚至為清償原有債務而行交付，非謂一有金錢之交付，
      即得推認當事人間有金錢之消費借貸關係存在。另原告所指稱之股權買賣契約
      關係，業經法院認定並不存在而判決原告敗訴確定，原告再於本件訴訟中主張
      系爭五紙支票之票款為借款性質，所述顯有矛盾。再者，民法第一百七十九條
      不當得利之成立要件，以「無法律上之原因」為前提，被告之被繼承人林以靖
      生前係以系爭五紙支票之執票人身分，而依票據法之規定，兌領系爭五紙支票
      之票款，被告為系爭五紙支票之發票人，本於票據之法律關係，即有付款責任
      ，被告之被繼承人林以靖兌領系爭五紙支票之票款，並非無法律上之原因，且
      執票人對於取得票據之原因關係並無舉證之責，原告如主張交付系爭五紙支票
      予被告之被繼承人林以靖之法律上原因已不存在者，仍應就此部分負舉證責任
      。
丙、本院依職權調閱本院九十一年度訴字第一九一七號及臺灣高等法院臺中分院九十
    一年度上易字第四一四號民事返還買賣價金事件卷宗參辦。
    理      由
一、本件原告起訴主張被告之被繼承人林以靖（九十年九月十七日死亡）自八十九年
    六月二十六日起至八十九年二月八日止，陸續向伊借款多筆，合計借款金額為九
    十八萬五千元，有林以靖生前兌領伊所簽立之五紙支票可資為證。伊嗣與林以靖
    於九十年六月二十七日達成協議，由伊以一百一十八萬五千元之代價，購買林以
    靖所有臺基網路公司之一十一萬二千五百股股份，除以上開借款金額九十八萬五
    千元充為買賣價金之一部外，伊並另於九十年六月二十七日給付林以靖現金二十
    萬元。林以靖亡故後，伊曾向林以靖之繼承人即被告等人請求移轉上開股份，均
    未獲置理，伊乃依上開股權買賣契約及繼承之法律關係，訴請被告等人將上開臺
    基網路公司之股票一十一萬二千五百股股票交付原告，並應協同辦理股東名義變
    更手續，如無法交付時，則應給付一百一十八萬五千元，惟遭法院以伊無法證明
    伊與林以靖間有就系爭股權買賣契約達成意思表示合致為由而駁回確定在案。被
    告之被繼承人林以靖既有兌領伊所簽發面額合計為九十八萬五千元之五紙支票票
    款之事實，伊爰改依消費借貸及繼承之法律關係，先位訴請被告連帶清償借款九
    十八萬五千元，及自起訴狀繕本送達之翌日起至清償日止，按週年利率百分之五
    計算之利息。如認系爭消費借貸關係亦不存在，則伊另依不當得利及繼承之法律
    關係，備位訴請被告連帶返還九十八萬五千元，及自起訴狀繕本送達之翌日起至
    清償日止，按週年利率百分之五計算之利息等語。
二、被告固不否認渠等之被繼承人林以靖生前曾兌領原告所簽發面額合計九十八萬五
    千元之五紙支票票款之事實，惟否認林以靖生前與原告間有金錢之消費借貸關係
    或股權買賣契約關係存在，並以：當事人間縱有交付金錢之事實，惟其原因多端
    ，或為買賣，或為贈與，或因其他法律關係而為金錢之交付，甚至為清償債務而
    交付，非謂一有金錢之交付，即得推認當事人間有金錢之消費借貸關係存在；另
    原告所指稱之股權買賣契約關係，亦經法院判決原告敗訴確定，原告再於本件訴
    訟中主張系爭五紙支票之票款為借款性質，顯有矛盾；又民法第一百七十九條不
    當得利之成立要件，以「無法律上之原因」為前提，渠等之被繼承人林以靖生前
    係依票據法之規定而本於系爭五紙支票執票人之身分兌領系爭五紙支票票款，被
    告為系爭五紙支票之發票人，依票據之法律關係，本有付款責任，被告之被繼承
    人林以靖兌領系爭五紙支票之票款，並非無法律上之原因，且執票人對於取得票
    據之原因關係並無舉證之責，原告如主張交付系爭五紙支票予被告之被繼承人林
    以靖之法律上原因已不存在者，仍應就此部分負舉證責任等語，資為抗辯。
三、按當事人主張有利於己之事實者，就其事實有舉證之責任。民事訴訟法第二百七
    十七條定有明文。又民事訴訟如係由原告主張權利者，應先由原告負舉證之責，
    若原告先不能舉證，以證實自己主張之事實為真實，則被告就其抗辯事實即令不
    能舉證，或其所舉證據尚有疵累，亦應駁回原告之請求。而主張法律關係存在之
    當事人，須就該法律關係發生所須具備之特別要件，負舉證之責任。次按，稱消
    費借貸者，謂當事人一方移轉金錢或其他代替物之所有權於他方，而約定他方以
    種類、品質、數量相同之物返還之契約。故消費借貸法律關係之成立，須具備：
    （一）借貸意思表示相互一致、（二）交付借貸物等特別要件。又交付金錢之原
    因多端，或為買賣，或為贈與，或因其他之法律關係而為交付，非謂一有金錢之
    交付，即得推論授受金錢之雙方即屬消費借貸關係。是原告主張當事人間有金錢
    之借貸關係存在者，若僅證明有金錢之交付，而未能證明借貸意思表示互相一致
    者，仍不能認有金錢借貸關係存在。另支票為指示證券之一種，係發票人指示付
    款人憑票給付金錢予執票人之證券。其上既無載明其發票原因為執票人向發票人
    借款之文字，尚難僅憑支票兌付之事實，逕認當事人間有意思表示互相一致之金
    錢借貸關係存在（最高法院十七年上字第九一七號、四十八年台上字第八八七號
    判例、八十六年度訴字第三十四號、九十二年度台上字第五五七號判決意旨參照
    ）。
四、本件被告之被繼承人林以靖生前固有兌領原告所簽發面額合計九十八萬五千元之
    系爭五紙支票票款之事實，惟被告既否認被繼承人林以靖生前與原告間有金錢之
    消費借貸關係之存在，揆之前揭說明，原告自應就其與被告之被繼承人林以靖間
    已達成借貸之意思表示相互一致並交付借貸物之消費借貸關係成立要件負舉證責
    任。原告雖提出系爭五紙支票之正反面影本、催告函及臺灣高等法院臺中分院九
    十一年度上易字第四一四號民事判決各一份資供為證，惟查：臺灣高等法院臺中
    分院九十一年度上易字第四一四號民事判決理由中，業已判認系爭股權買賣契約
    書並非林以靖所簽立，林以靖與原告間並無股權買賣契約關係存在。是系爭股權
    買賣契約書自不足為原告與被告之被繼承人林以靖間曾達成借貸之意思表示相互
    一致之證明。原告復未能提出其他積極事證資供為其所主張其與被告之被繼承人
    林以靖生前有金錢之消費借貸關係存在之證明，是原告本於金錢之消費借貸及繼
    承之法律關係，先位聲明訴請被告連帶清償借款九十八萬五千元，及自起訴狀繕
    本送達之翌日起至清償日止，按週年利率百分之五計算之利息一節，為無理由。
五、原告先位之訴既經駁回，爰就其備位之訴（不當得利法律關係）部分，審酌如下
    ：
    （一）按支票為文義證券及無因證券，支票上權利係依支票文義而發生，與其基
          礎之原因關係各自獨立，是支票上權利之行使，不以其原因關係存在為前
          提。次按，無法律上之原因而受利益，致他人受損害者，應返還其利益。
          雖有法律上之原因，而其後已不存在者，亦同，民法第一百七十九條固有
          明文。惟主張不當得利請求權之原告，係因自己之行為致造成原由其掌控
          之財產發生主體變動，則因該財產變動本於無法律上原因之消極事實舉證
          困難所生之危險自應歸諸原告，始得謂平。是以原告對不當得利請求權之
          成立要件應負舉證責任，亦即原告必須證明其與被告間有給付之關係存在
          ，且被告因其給付而受有利益以及被告之受益為無法律上之原因，始能獲
          得勝訴之判決（最高法院二十八年上字第一七三九號判例、九十年度台上
          字第八號、九十一年度台上字第一六七三號、七十八年度台上字第一五九
          九號、七十七年度台上字第一七五六號判決意旨參照）。
    （二）經查，被告之被繼承人林以靖生前固有兌領原告所簽發面額合計九十八萬
          五千元之系爭五紙支票票款之事實，惟被告否認原告交付系爭五紙支票予
          被告之被繼承人林以靖，乃係源於原告所主張之金錢消費借貸關係。揆之
          上開說明，原告仍應就不當得利請求權之成立要件，即原告與被告之被繼
          承人林以靖間有給付之關係存在，且被告之被繼承人林以靖因其給付而受
          有利益，及林以靖之受益為無法律上之原因等節，負舉證責任。
    （三）依兩造所不爭執林以靖生前兌領原告所簽發面額合計九十八萬五千元之系
          爭五紙支票票款之事實觀之，僅能認定原告有簽發系爭五紙支票，並由被
          告之被繼承人林以靖持以兌付之情事，尚無從據以判定原告究係本於何項
          給付關係而致生原由其掌控之財產發生主體變動之結果；加以當事人間交
          付金錢之原因，或為買賣，或為贈與，或因其他法律關係而為金錢之交付
          ，甚至為清償原有債務而行交付，亦有可能，非謂一有金錢之交付，即得
          推認當事人間究係本於何項原因而為金錢之交付。本件原告既未證明其與
          被告之被繼承人林以靖間之上開五紙支票之金錢給付關係究係為何？被告
          之被繼承人林以靖因其給付而受有何項利益？及被告之被繼承人林以靖所
          為受益並為無法律上之原因等情，是原告依不當得利及繼承之法律關係，
          備位聲明訴請被告連帶返還九十八萬五千元，及自起訴狀繕本送達之翌日
          起至清償日止，按週年利率百分之五計算之利息，亦非有據。
六、綜上所述，本件原告並未證明其與被告之被繼承人林以靖生前有金錢之消費借貸
    關係存在之事實，其本於金錢之消費借貸及繼承之法律關係，先位訴請被告連帶
    清償借款九十八萬五千元，及自起訴狀繕本送達之翌日起至清償日止，按週年利
    率百分之五計算之利息，為無理由；又原告亦未證明其所與被告之被繼承人林以
    靖間之金錢給付關係究係為何？被告之被繼承人林以靖因其給付而受有何項利益
    ？以及被告之被繼承人林以靖所為受益並為無法律上之原因等情，是其依不當得
    利及繼承之法律關係，備位訴請被告連帶返還九十八萬五千元，及自起訴狀繕本
    送達之翌日起至清償日止，按週年利率百分之五計算之利息，亦非有據，均應駁
    回。另原告之訴既經駁回，其假執行之聲請，因訴之駁回而失所附麗，亦應併予
    駁回。
七、本件事證已臻明確，兩造其餘攻擊防禦方法與舉證，核與判決結果無影響，爰不
    逐一論述，附此敘明。
八、據上論結，原告之訴為無理由，依民事訴訟法第七十八條，判決如主文。
中      華      民      國    九十二    年     十二     月      八      日
                                      臺灣臺中地方法院民事第三庭
~B法      官  林宗成
右為正本係照原本作成
如不服本判決，應於判決送達後二十日內，向本院提出上訴狀。
中      華      民      國    九十二    年     十二     月      八      日
~B法院書記官  魏宏銘


司法院資訊處製作；財團法人民間司法改革基金會備份。
